【裁判字號】    98,審聲,541
【裁判日期】    980603
【裁判案由】    聲明異議
【裁判全文】
臺灣臺北地方法院民事裁定             98年度審聲字第541號
異  議  人  國防部軍備局
法定代理人  甲○○
代  理  人  李志澄律師
相  對  人  乙○○
異議人對於本院提存所98年度取字第1067號取回提存物事件所為
否准其取回提存物之處分，聲明異議，本院裁定如下：
    主  文
本院提存所民國九十八年四月二十三日（九八）取智字第一○六
七號函所為否准異議人取回本院九十一年度存字第一○三一號擔
保提存事件提存物之處分，應予撤銷。
    事  實
一、本件異議意旨略以：異議人之前身即國防部軍務局前以債務
    人乙○○明知第三人羅弘典、王家信已與異議人達成協議辦
    理土地所有權移轉登記及塗銷抵押權及地上權之設定，卻仍
    故意買受羅弘典所有土地，侵害異議人之債權，致異議人無
    法依協議之金額新台幣（下同）200,000,000元取得土地，
    而需另行辦理徵收，支出徵收價額共計337,130,880元，致
    異議人受有137,130,880元之損害，因而以為保全其對相對
    人侵權行為損害賠償請求為由，向本院聲請就相對人之財產
    在137,130,880元之範圍內為假扣押，經本院以91年度裁全
    字第1820號假扣押裁定准許。嗣異議人向臺灣士林地方法院
    提起本案訴訟，經臺灣士林地方法院91年度重訴字第515號
    、臺灣高等法院96年度重上更(二)字第55號、最高法院97年度
    台上字第1595號確定判決，判命債務人乙○○、王家信（訴
    訟中死亡，由繼承人許玲珠、王雯生、王力加、王一帆承受
    ）、呂賑斌應連帶給付異議人137,130,880元本息。是假扣
    押裁定與本案訴訟間當事人、請求標的及所適用之法律關係
    皆屬相同，異議人就本件假扣押所保全之請求實已獲全部勝
    訴判決確定。又本案判決命羅典弘給付異議人137,130,880
    元，及命債務人乙○○、王家信、呂賑斌應連帶給付異議人
    137,130,880元，係認二項給付間係屬不真正連帶債務關係
    ，惟此僅係異議人得選擇向何人聲請強制執行求償，本與異
    議人因本案判決對債務人乙○○取得137,130,880元之勝訴
    金額無涉，更非本案判決有任何對於異議人不利之情形，是
    異議人因本案判決所取得之勝訴金額，與本件假扣押裁定保
    全之金額相同，該當於本案訴訟已獲全部勝訴判決確定。準
    此，本院提存所民國98年4月23日（98）取智字第1067號處
    分，認異議人聲請返還提存物不符提存法第十八條第一項第
    五款規定，其處分顯於法未合，為此提起異議，求為撤銷原
    處分等語。
二、按擔保提存之提存人於提存後，其假扣押所保全之請求，本
    案訴訟已獲全部勝訴判決確定或其請求取得與確定判決有同
    一效力者，得聲請該管法院提存所返還提存物，提存法第十
    八條第一項第五款定有明文。其立法意旨在於假扣押所保全
    之請求，若本案訴訟獲全部勝訴判決確定者，因債權人之請
    求確實存在，債務人自應忍受債權人以假扣押對其權利所受
    之限制，而不認其就債權人所提存之擔保金有受損害賠償擔
    保之權利，故債權人得聲請返還擔保金。查：
  (一)異議人係以其就假扣押所保全之請求，已獲臺灣士林地方法
    院91年度重訴字第515號判決、臺灣高等法院96年度重上更
    (二)字第55號判決、最高法院97年度台上字第1595號判決確定
    ，本案訴訟已獲全部勝訴判決確定為由，而依提存法第十八
    條第一項第五款規定聲請返還本院91年度存字第1031號擔保
    提存事件之提存物，在由本院提存所以98年度取字第1067號
    取回提存物事件受理後，本院提存所則以異議人假扣押之本
    案判決難謂已獲全部勝訴判決確定，而為否准異議人取回提
    存物之處分，上情經本院調閱本院91年度存字第1031號擔保
    提存事件、98年度取字第1067號取回提存物事件卷宗，查閱
    綦詳。
  (二)經查，異議人聲請對債務人乙○○之財產為假扣押時，所為
    請求事項係表明：「請准債權人提供擔保就債務人所有財產
    ，在新台幣137,130,880元之範圍內予以假扣押。」，所執
    之原因事實則係以異議人因執行「博愛專案」工程，亟需使
    用坐落臺北市○○區○○段二小段795及800地號二筆土地（
    下稱系爭土地），遂於89年6月24日與系爭土地之所有權人
    羅弘典、抵押權人及地上權人王家信達成協議，約定羅弘典
    須配合辦理土地所有權移轉登記，王家信則同意塗銷抵押權
    及地上權之登記，而異議人則補償其等共200,000,000元。
    惟債務人乙○○明知羅弘典、王家信已與異議人達成上述協
    議，卻仍故意買賣取得系爭土地，致異議人無法依原協議取
    得系爭土地所有權，而需另行依法徵收系爭土地，支出徵收
    價額337,130,880元，受有137,130,880元之損害，是債務人
    乙○○故意侵害異議人債權之行為可成立侵權行為，應對異
    議人負損害賠償責任等情，經本院調閱本院91年度裁全字第
    1820號假扣押事件卷宗無訛。之後，異議人就上述假扣押聲
    請時所執之請求、原因事實，本於侵權行為之法律關係，依
    民法第一百八十四條第一項條規定，向臺灣士林地方法院對
    債務人乙○○起訴，並獲臺灣士林地方法院91年度重訴字第
    515號判決債務人乙○○、王家信（訴訟中死亡，由繼承人
    許玲珠、王雯生、王力加、王一帆承受）、呂賑斌應連帶給
    付異議人137,130,880元本息，其後再經臺灣高等法院96年
    度重上更(二)字第55號判決、最高法院97年度台上字第15 95
    號判決駁回債務人之上訴而告確定。承此，異議人已取得債
    務人乙○○應給付其137,130,880元本息之確定判決在案，
    堪認異議人已就假扣押欲保全之請求取得本案全部勝訴判決
    確定無誤。
  (三)至於臺灣士林地方法院91年度重訴字第515號判決主文第三
    項載明「前二項給付，如被告羅弘典為給付，於其清償之範
    圍內，被告王家信、乙○○、呂賑斌同免其責；如被告王家
    信、乙○○、呂賑斌為連帶給付，於渠等清償之範圍內，被
    告羅弘典亦同免其責。」，亦即債務人乙○○、王家信、呂
    賑斌與羅典弘間對於應給付異議人137,130,880元本息之債
    務，係成立不真正連帶債務。而按，所謂「不真正連帶債務
    」係指數債務人具有同一目的，本於各別之發生原因，對債
    權人各負全部給付之義務，因債務人中一人為給付，他債務
    人即應同免其責任之債務，是就不真正連帶債務人與債權人
    間之外部關係而言，債權人對於不真正連帶債務人之一人或
    數人或全體，得同時或先後為全部或一部之請求，不真正連
    帶債務人中之一人為清償，滿足債權之給付，同時滿足不真
    正連帶債務之客觀上單一目的時，發生絕對效力。從而，不
    真正連帶債務關係賦予異議人得向債務人乙○○、王家信、
    呂賑斌、羅弘典之一人或數人或全體，同時或先後為全部或
    一部請求之求償選擇權，異議人自得本於不真正連帶債務關
    係選擇依本案判決之主文第二項記載，請求債務人乙○○負
    全部給付異議人137,130,880元本息之義務，又縱使異議人
    選擇向羅弘典求償並獲給付，致債務人乙○○得以同免清償
    之責，亦不影響本案判決確認異議人於本件假扣押裁定所保
    全對於債務人乙○○之債權確實存在之結果。準此，異議人
    主張其已獲本案全部勝訴判決乙節，為可信取。
  (四)異議人於本件假扣押裁定所欲保全之請求，對債務人乙○○
    債權總額為137,130,880元，至其於本案訴訟所獲勝訴確定
    判決亦係命債務人乙○○、王家信、呂賑斌應連帶給付異議
    人137,130,880元。職是之故，異議人依本案訴訟確定判決
    所獲勝訴金額，與假扣押裁定所欲保全之請求金額相同，且
    所執之請求權亦同一，故其就假扣押所欲保全之請求，已獲
    本案訴訟全部勝訴判決確定，洵堪認定。因之，異議人以前
    開臺灣士林地方法院91年度重訴字第515號、臺灣高等法院
    96年度重上更(二)字第55號、最高法院97年度台上字第1595號
    確定判決為據，聲請本院提存所返還提存物，即合於提存法
    第十八條第一項第五款規定，應准予返還。
三、綜上，本院提存所認異議人以臺灣士林地方法院91年度重訴
    字第515號確定判決為據聲請返還提存物，不符提存法第十
    八條第一項第五款規定要件，而以98年4月23日（98）取智
    字第1067號函否准異議人領回提存物之處分，容有未洽。本
    件異議人聲明異議，為有理由，原處分應予撤銷，並由本院
    提存所另為適當之處分。
四、結論，本件異議為有理由，依提存法第二十五條第一項前段
    、第二十六條，民事訴訟法第九十五條、第七十八條，裁定
    如主文。
中    華    民    國    98    年    6     月    3     日
                  民事第六庭  法  官  賴錦華
以上正本係照原本作成。
如對本裁定抗告，須於裁定送達後十日之不變期間內，向本院提
出抗告狀。
中    華    民    國    98    年    6     月    3     日
                              書記官  張馨文


司法院資訊處製作；財團法人民間司法改革基金會備份。
